【裁判字號】    96,上,59
【裁判日期】    970423
【裁判案由】    遷讓停車位
【裁判全文】
臺灣高等法院高雄分院民事判決            96年度上字第59號
上  訴  人  馥蓁國際股份有限公司
法定代理人  乙○○
上  訴  人  光倫電子股份有限公司
法定代理人  甲○○
共      同
訴訟代理人  戊○○
上  訴  人  高鑫開發有限公司
法定代理人  己○○
上  訴  人  寶成建設股份有限公司
法定代理人  丙○
共      同
訴訟代理人  曾冠棋律師
被  上訴人  丁○○
訴訟代理人  柯尊仁律師
上列當事人間因請求遷讓停車位事件，對於民國96年2 月7 日臺
灣高雄地方法院94年度訴字第810 號第一審判決提起上訴，本院
於97年4月9日言詞辯論終結，判決如下：
    主  文
上訴駁回。
第二審訴訟費用由上訴人負擔。
    事實及理由
一、上訴人高鑫開發有限公司之法定代理人已變更為己○○，有
    變更設立登記表在卷可稽，己○○聲明承受訴訟（本院卷第
    51 至52 頁、131 頁），核無不合，應予准許。
二、被上訴人丁○○起訴主張：訴外人柯華資產管理股份有限公
    司（下稱柯華公司）將其於拍賣程序中拍定買受高雄市○鎮
    區○○段1 小段826 、826 之1 地號土地，權利範圍132/10
    000 （下稱系爭土地），及其上門牌號碼高雄市○○○路6
    號10樓（建號2210號）建物，權利範圍全部、同段2311建號
    共同使用部分之應有部分1350/100000 （下稱系爭區分建物
    ），於94年2 月25日出售與伊，而伊買受系爭建物之共同使
    用部分包含系爭4 個停車位。惟系爭4 個停車位於伊取得所
    有權前即為寶成建設股份有限公司 (下稱寶成公司)、 高鑫
    開發有限公司 (下稱高鑫公司）長期無權占有使用，並出租
    與黃彥銘、光倫電子股份有限公司 (下稱光倫公司）及馥蓁
    國際股份有限公司使用 (下稱馥蓁公司)， 伊多次請求寶成
    公司返還，均遭寶成公司所拒。寶成公司為寶成企業大樓（
    下稱系爭大樓）起造人，其將地下樓層之共同使用部分規劃
    為停車位，而於出售系爭大樓之區分建物，與各買受該大樓
    區分建物者簽立土地及建物買賣合約書時，其內均載明編號
    第幾號之停車位，又寶成公司並於停車位前貼上「汽車停車
    位使用憑證」，其上記載該停車位所屬房屋、車位標示，亦
    即該停車位由購買者專用，且寶成公司亦為系爭大樓之區分
    所有權人，足認系爭大樓區分所有權人間確已合意成立分管
    契約，故伊自得繼受該分管契約，而得依分管契約專用系爭
    4 個停車位，爰擇一依民法第767 條物上請求權或侵權行為
    之法律關係，請求寶成公司、高鑫公司、黃彥銘、光倫公司
    、馥蓁公司返還系爭4 個停車位。又寶成公司與高鑫公司無
    權占有系爭4 個停車位，致伊受有相當於租金之損害，故依
    不當得利及侵權行為法律關係，擇一請求寶成建設、高鑫公
    司、黃彥銘、光倫公司、馥蓁公司給付停車位損害金。並求
    為判決：(一)寶成公司、高鑫公司、黃彥銘應將系爭33號平面
    停車位騰空交還被上訴人，並給付被上訴人自95年11月10
    日起至清償日止，按月給付被上訴人4,000 元。(二)寶成公司
    、高鑫公司、光倫公司應將系爭34號平面停車位騰空交還被
    上訴人，並給付被上訴人自95年11月10日起至清償日止，按
    月給付被上訴人4,000 元。(三)寶成公司、高鑫公司、馥蓁公
    司應將系爭21號上下機械停車位騰空交還被上訴人，並給付
    被上訴人自95年11月10日起至清償日止，按月給付被上訴人
    5,000 元。(四)願供擔保准宣告假執行。
三、上訴人寶成公司、馥蓁公司、光倫公司、高鑫公司則以：系
    爭大樓於80年間為第1 次建物登記時，公寓大廈管理條例尚
    未公布施行，故被上訴人主張系爭區分建物於第1 次建物登
    記時，系爭4 個停車位屬公寓大廈管理條例第4 條第2 項規
    定之約定專用部分，經登記後應附屬於特定之專用部分，不
    得與該專用部分分離而移轉，容有未合。寶成公司為系爭大
    樓之起造人，其於第1 次建物登記時，對系爭大樓之全部地
    下室停車位擁有使用權，其他區分所有權人須另行加價購買
    始能取得停車位使用權，與系爭大樓之共同使用部分權利範
    圍無涉；且柯華公司拍定之標的若包含系爭4 個停車位，執
    行法院必於拍賣公告之備註欄明確記載，始發生買受已分管
    之停車位效力。另本件拍賣程序中所實施之鑑價，無停車位
    之鑑估，從而拍賣底價及標的並未包含停車位在內，則柯華
    公司拍定買受之系爭區分建物，應不包括系爭4 個停車位，
    被上訴人再向柯華買受系爭區分建物，自不包括系爭4 個停
    車位。另寶成公司業已將系爭大樓之區分建物含停車位等財
    產權信託移轉與受託人高鑫公司，並於93年7 月1 日將讓與
    情形通知各該停車位之承租人，自94年7 月1 日起之出租人
    即為高鑫公司。系爭編號33號、34號平面停車位，係由高鑫
    公司出租與黃彥銘及光倫公司使用，而系爭編號21號上下機
    械停車位，則係高鑫公司就系爭大樓8 號21樓之1 、2 區分
    建物出租與馥蓁公司時，一併無償提供馥蓁公司使用，故系
    爭4 個停車位之直接占有人，分別為黃彥銘、光倫公司、馥
    蓁公司，而非寶成建設公司，被上訴人主張寶成公司無權占
    有系爭4 個停車位，與事實不符等語置辯。
四、原審判決：（一）寶成公司、高鑫公司應將坐落高雄市○鎮
    區○○段一小段2210建號建物之地下4 層如附圖所示編號第
    33 號 （卡號2233號）之平面停車位騰空交還被上訴人，寶
    成公司並應自民國95年11月10日起至交還上開停車位之日止
    ，按月給付被上訴人新臺幣4,000 元。（二）寶成公司、高
    鑫公司、光倫公司應將坐落高雄市○鎮區○○段一小段2210
    建號建物之地下4 層如附圖所示編號第34號（卡號2234號）
    之平面停車位騰空交還被上訴人，寶成公司並應自民國95年
    11月10日起至交還上開停車位之日止，按月給付被上訴人新
    臺幣4,000 元。（三）寶成公司、高鑫公司、馥蓁公司應將
    坐落高雄市○鎮區○○段一小段2210建號建物之地下5 層如
    附圖所示編號第21號（上）、（下）機械停車位停車位騰空
    交還被上訴人，寶成公司並應自民國85年11月10日起至交還
    上開停車位之日止，按月給付被上訴人新臺幣5,000 元。被
    上訴人其餘之訴駁回 (其中被上訴人請求黃彥銘應將系爭33
    號平面停車位騰空交還被上訴人，並自95年11月10日起至清
    償日止按月給付被上訴人4,000 元部份經原審為被上訴人敗
    訴之判決，未據被上訴人上訴而確定)。 寶成公司、高鑫公
    司、馥蓁公司、光倫公司不服，提起上訴請求：（一）原判
    決關於上訴人敗訴部分廢棄。（二）上開廢棄部分被上訴人
    在第一審之訴及假執行聲請駁回。被上訴人則請求駁回上訴
    。
五、兩造不爭執事項：（一）系爭土地與區分建物之原登記所有
    人為東亞建築經理股份有限公司（下稱東亞公司），由柯華
    公司於強制執行程序中拍定買受後，而於94年2 月25日出賣
    並辦理所有權移轉登記與被上訴人。又系爭區分建物所屬之
    系爭大樓為地上37層，地下5 層之建物，全部公共設施包含
    停車空間僅編列第2311建號即共同使用部分。寶成公司於93
    年4 月5 日與高鑫公司簽立不動產信託契約書，將其就系爭
    大樓所有之區分建物，含系爭4 個停車位在內，均信託與高
    鑫公司，委由高鑫公司管理、收益及處分。另黃彥銘自93年
    7 月起承租使用系爭33號平面停車位，已於95年2 月28日終
    止租賃關係，並將該停車位返還高鑫公司；光倫公司則自93
    年7 月承租使用系爭34號平面車位迄今；系爭21號上下機械
    停車位，自92年10月起即由馥蓁公司占有使用迄今。系爭33
    號、34號平面停車位之租金，每月為4,000 元，若出租系爭
    21號上下機械停車位，每月可獲得之租金利益為5,000 元（
    二）建物所有權狀27紙、車位租賃契約書6 份、高鑫公司出
    具之租金收入收據5 紙、寶成集團通知承租人資產所有權移
    轉函3 份、高鑫公司活期存款入憑條2 紙，以及系爭土地登
    記謄本、系爭區分建物登記謄本、所有權狀、車位租賃契約
    書、臺灣高雄地方法院民事執行處通知、系爭大樓管委會收
    據、不動產信託契約書暨信託財產明細、高雄市政府地政處
    前鎮地政事務所95年1 月10日函檢附系爭大樓所有權第1次
    登記資料、系爭區分建物共同使用部分即2311建號建物登記
    謄本、勘驗筆錄、停車空間複丈成果圖、高雄市政府地政處
    前鎮地政事務所95年10月16日函各1 份。
六、本院判斷
  (一)系爭4 個停車位是否為柯華公司拍定買受之範圍？被上訴人
    是否繼受而為所有權人？
    (1)按公寓大廈管理條例第4 條第2 項「專有部分不得與其所
      屬建築物共用部分之應有部分及其基地所有權或地上權之
      應有部分分離而為移轉或設定負擔」之規定，係基於區分
      建物之專用部分與共同使用部分，以及區分建物與坐落基
      地分屬不同人所有，將使法律關係趨於複雜，且造成區分
      建物之利用困難，故基於區分建物利用之一體性，認區分
      建物之基地與共同使用部分，均不得脫離區分建物之專用
      部分，而為單獨讓與之標的。則公寓大廈管理條例於84年
      6 月28日公布施行前，因區分建物之共同使用部分，性質
      上屬共有，各共有人雖可依其共同使用部分之經濟目的，
      加以使用或約定分管，但因共同使用部分常助於區分建物
      之效用，而附屬於區分建物，與區分所有建物之專有部分
      ，具有密切不可分之關係，基於維護區分建物經濟上利用
      價值之同一法律上理由，應認該共同使用部分，不得脫離
      區分建物之專用部分，而單獨為讓與之標的，故公寓大廈
      管理條例施行之前，區分建物之專用部分移轉讓與他人時
      ，應一併隨同由該他人繼受取得。
    (2)次按，公寓大廈所屬共同使用部分，若未另編列建號，或
      雖另編列建號，但未依土地登記規則第81條第1 款之規定
      （修正前為75條），單獨登記為區分建物所有權人共有，
      則共有人間如何按其應有部分，對共有物為使用、收益，
      易生糾紛。共有人間為發揮區分建物共同使用部分之經濟
      效用，並滿足不同區分所有權人之需求，基於私法自治，
      共有人間在不違反強制、禁止、公共安全，以及共同使用
      部分使用性質之情形下，得經由分管契約將共同使用之特
      定部分，約定由特定共有人取得專用權，諸如將停車位空
      間之特定停車位約定由特定區分建物所有權人使用。而此
      種分管契約，依大法官會議第349 號解釋意旨，對受讓共
      有人應有部分之繼受者，當然繼續存在，而具有對世效力
      ，僅為避免繼受應有部分之第三人遭受不測之損害，使該
      第三人於不知或無可得而知該分管契約存在之情況下，得
      主張不受分管契約之拘束，倘若第三人不為前開主張，而
      同意繼受分管契約之權益，他共有人即不得主張分管契約
      未對該第三人發生效力。由於公寓大廈之共同使用部分，
      為區分建物專用部分之從物，而隨同專用部分之移轉而移
      轉，則存於該共同使用部分之分管契約，當亦隨同區分建
      物之專用部分移轉，而由繼受區分建物者承受分管契約之
      權利義務。
    (3)經查：系爭大樓於80年11月26日辦理建物第1 次登記時，
      係將系爭大樓之停車位空間，併同樓梯間、屋頂突出物、
      避難室等其他共同使用部分，合併編列登記為2311建號，
      此有高雄市政府地政處前鎮事務所95年10月16日函1 份在
      卷可參（原審卷(二)第162 至163 頁）。而系爭4 個停車位
      於柯華公司拍定前，懸掛有記載「所屬房屋10B 」等字樣
      之標示，有被上訴人提出之照片4 張可證（本院卷 (一)
      第11至14頁），因寶成公司為系爭大樓之原始所有權人，
      而被上訴人提出之照片，標示記載所有權人為「寶成建設
      」，使用人為「寶成集團」，堪認前揭標示，確係系爭大
      樓興建完成後，最原始之停車位標示。另證人黃國忠拍賣
      取得系爭大樓8 號23樓之區分建物，共同使用部分之應有
      部分為1350/100000 ，與系爭區分建物登記共同使用部分
      相同，而其拍賣取得之區分建物，配置有2 個平面停車位
      及2 個機械停  車位（上、下各1 個），且前述4 個停車
      位亦懸掛記載「所屬房屋23A 」字樣之標示，此經證人黃
      國忠結證明確（原審卷(二)第140 頁），並有原審92年7 月
      22日公告暨拍賣不動產附表1 份及停車位照片6 張附卷可
      佐（原審卷(二)第11 9至120 頁、原審卷(二)第166 至168 頁
      ），對照上訴人與證人黃國忠提出之照片共計10張（原審
      卷(一)第11至14頁、第166 至168 頁），顯示該記載停車位
      配屬區分建物之標示，格式、顏色、記載內容，均屬相同
      ，由此足認寶成公司興建完成系爭大樓後，於銷售系爭大
      樓之區分建物前，即已將該大樓關於停車位空間之共同使
      用部分，劃分若干可供區分建物所有權人單獨使用之停車
      位，且為使區分建物與搭配銷售之停車位資訊透明，而將
      特定停車位配置於各區分建物，並製作標示牌註明配屬之
      區分建物及卡號。
    (4)再查：系爭大樓除被上訴人買受取得之區分建物外，尚有
      15棟區分建物之共同使用部分應有部分為1350/100000 （
      詳如附表所示），除附表一編號十二至十五所示之中宇環
      保工程股份有限公司、富群投資股份有限公司所購買系爭
      大樓之區分建物各2 棟，以致共同使用部分之應有部分超
      出1350/100000 ，而取得超過4 個以上之停車位外，其餘
      區分所有權人即中貿國際股份有限公司、中鋼運通股份有
      限公司、台灣大哥大股份有限公司、凌群電腦股份有限公
      司、皇苑建設股份有限公司、林子森、劉景峰、財團法人
      資訊工業策進會、黃國忠、廣岳水產有限公司、見發先進
      科技股份有限公司，均各有4 個地下停車位等情（詳如附
      表編號一至十一所示），亦為兩造所不爭（原審卷(二)第23
      3 頁），並有如附表一所示之土地登記謄本15份，以及中
      貿國際股份有限公司95年9 月1 日函檢附不動產買賣契約
      書、中鋼公司95年9 月11日函檢附不動產買賣契約書、系
      爭大樓管理委員會95年10月24日函、建號2311第二類登記
      謄本各1 份在卷可考（原審卷(二)65至68頁、第91至103 頁
      、第123 至130 頁、第134 至135 之5 頁、第178 至179
      頁、原審卷(一)第197 至202 頁），足認系爭大樓之各區分
      建物，各配置若干之停車位，即登記附屬於該區分建物之
      共同使用應有部分內，以資標示，故上訴人辯稱系爭大樓
      之區分建物是否配置停車位，與共同使用部分之權利範圍
      無關等語，要無可採。而綜觀系爭大樓之區分建物，共同
      使用部分之應有部分為1350/10000 0者，均配置有4 個停
      車位，而核與被上訴人提出之前揭照片，顯示系爭區分建
      物配置有4 個停車位，要屬吻合，堪認系爭4 個停車位自
      始即由寶成公司配置於系爭區分建物，至於上訴人提出照
      片7 張（原審卷(一)第47至48頁、原審卷(二)第276 至277 頁
      ），顯示系爭4 個停車位，已未懸掛記載所屬房屋之標示
      ，因該照片係系爭4 個停車位之現況照片，此為被上訴人
      於原審所自承（原審卷(二)第232 頁），自不足以推翻系爭
      4 個停車位，原先設有記載所屬房屋標示之事實。
    (5)另查：我國關於區分建物之交易實務，通常均由業者於買
      賣契約中約定停車位專用部分之方式，進行分管協議，惟
      區分建物，不可能同時出售，若業者未一併就尚未售出之
      區分建物之停車位部分，一併與買受人為分管之約定，則
      日後買受剩餘區分建物之人即無法繼受該分管契約，是業
      者將已劃定特定位置之停車位，分別配置於各區分建物，
      則該原始之配置於區分建物之停車位，於業者與第1 買受
      人簽訂契約時，即視同業者已就其餘尚未出售之區分建物
      共同使用部分，與該買受人成立分管，業者日後將剩餘之
      區分建物出售他人時，該他人即應繼受該分管契約。準此
      以言，系爭大樓之部分區分建物，既已陸續出售，而系爭
      4 個停車位自始即由寶成公司配置為系爭區分建物之共同
      使用部分，而為分管契約之內容，揆諸前揭說明，柯華公
      司於拍賣程序中拍定取得系爭區分建物時，系爭4 個停車
      位即隨同移轉由柯華公司取得，則柯華公司將系爭區分建
      物轉賣與被上訴人，而由被上訴人取得該區分建物時，被
      上訴人自亦繼受分管契約，而對系爭4 個停車位具有專用
      權，上訴人以系爭大樓為第1次 登記時，公寓大廈管理條
      例尚未施行為由，主張共同使用部分無需與專用部分隨同
      移轉等語，自有未合。
    (6)系爭4 個停車位於柯華公司拍定前，懸掛有記載「所屬房
      屋10B 」等字樣之標示，此乃系爭大樓興建完成後，最原
      始之停車位標示。黃國忠拍賣取得系爭大樓8 號23樓之區
      分建物，共同使用部分之應有部分為1350/100000 ，與系
      爭區分建物登記共同使用部分相同，而其拍賣取得之區分
      建物，亦配置有2 個平面停車位及2 個機械停車位（上、
      下各1 個），另附表一編號一至十一所示購買系爭大樓區
      分建物所有權人，其共同使用部分應有部分均為1350/100
      000 足認系爭大樓之區分建物，共同使用部分之應有部分
      為1350/100000 者，均配置有4 個停車位（詳前(3)(4)論述
      ）。至於鑑價程序僅供執行法院決定拍賣價格之參考。拍
      賣大廈建物之公告上未記載有無包括停車位；亦僅供應買
      之人參考，並無實質之認定效果，也不因未記載致使原有
      含車位者，變成未含車位，是而上訴人抗辯拍賣公告未記
      載系爭4 個停車位，且鑑定時亦未將系爭4 個停車位納入
      估價，足見拍賣範圍不及系爭4 個停車位，柯華公司不因
      拍賣取得系爭4 個停車位云云，核無可採。
    (7)至於上訴人提出之原法院另案之94年度訴字第502 號、94
      年度訴字第2925號判決2份（原審卷(二)第303至315頁），
      主張依該2 份判決之見解，建物謄本僅記載各區分建物所
      有權人之共同使用部分應有部分，則認定何人有停車位使
      用權，應以持有起造人核發之停車位使用證明文件為憑，
      並非以共同使用部分應有部分多寡為準。惟該二份判決就
      個案所採取之法律見解，本無拘束本件之餘地。且公寓大
      廈之共同使用部分登記方式，約略至少有下列3 種：(1)單
      獨編定建號：即在其他公共設施外，另就停車位空間單獨
      編定建號之方式為登記，購買停車位者，除一般公共設施
      所編建號之應有部分外，尚有停車位所屬單獨建號之應有
      部分，未購買車位者，則僅有一般公共設施所編建號之應
      有部分，並無停車位所屬單獨建號之應有部分。(2)附屬於
      共同使用部分之建號，但應有部分比例較多：即將停車位
      空間與一般公共設施合併編定1 個建號，但有購買停車位
      者，在共同使用部分建號所登記之應有部分比例較未購買
      停車位者為多，其多出之應有部分比例，即係表彰停車位
      之權利。(3)附屬於共同使用部分之建號，但應有部分比例
      並未增加：即將停車位空間與一般公共設施合併編定1 個
      建號，但不論有無購買停車位，共同使用部分登記之建號
      ，應有部分比例均相同。因公寓大廈之區分建物所有權人
      對於停車位之使用，係源於其就共同使用部分之所有權，
      並透過分管契約劃分各共有人使用停車位之範圍，以致停
      車位與共同使用部分之應有部分，具有密切之關連，而前
      述(2)之登記方式，復以應有部分之比例，作為彰顯有無停
      車位或停車位多寡之權利表徵，如此尚難認前開2 份判決
      所認停車位專用權，與共同使用部分之應有部分多寡無關
      之見解，適用於其他類型之案件。另法律並未規定停車位
      之專用權，以取得停車位使用證明為要件，亦不宜單以有
      無停車位使用證明，為認定有無停車位專用權之依據。
    (二)系爭4 個停車位是否由寶成公司間接占有中？寶成公司、
      高鑫公司、黃彥銘、馥蓁公司、光倫公司就系爭4 個停車
      位是否為無權占有？
      1.按對於物有事實上管領之力者，為占有人；質權人、承
        租人、受寄人、或基於其他類似之法律關係，對於他人
        之物為占有者，該他人為間接占有人，民法第940條、
        第941 條分別定有明文。是上開條文為民法關於直接占
        有與間接占有之規定，而所謂之間接占有，係指自己不
        直接占有其物，惟本於一定之法律關係，而對於直接占
        有其物者，有返還請求權，因而對於物有間接管領力。
        由於間接占有不以對於物有事實管領力為必要，係因一
        定法律關係而成立，故可發生多層次之間接占有。
      2.經查：系爭區分建物與系爭4 個停車位，原經寶成公司
        信託移轉與東亞公司管理，嗣經柯華公司於拍賣程序拍
        定取得系爭區分建物，而寶成公司與東亞公司終止信託
        關係後，將其就系爭大樓所有之其餘區分建物，信託移
        轉與高鑫公司，並將系爭4 個停車位，一併交付與高鑫
        公司管理使用，此為被上訴人所不爭（原審卷(一)第96頁
        、原審卷(二)第228 至229 頁），且有建物所有權狀27紙
        及不動產信託契約書暨附件1 份為證（原審卷(二)第189
        至215 頁、原審卷(一)第98至109 頁），而堪認定。
      3.又黃彥銘雖曾向高鑫公司承租使用系爭33號平面停車位
        ，惟已於95年2 月28日終止租賃關係，並將該停車位返
        還高鑫公司；系爭34號平面停車位，由高鑫公司自93年
        7 月出租與光倫公司承租使用迄今，已如前述。而馥蓁
        公司自92年10月起，向寶成公司承租系爭大樓8 號21樓
        之1 、2 ，由寶成公司將系爭21號上下機械停車位交付
        與馥蓁公司占有使用，並由馥蓁公司提供其受僱人陳金
        寶停放車輛，嗣於93年7 月間，寶成公司通知馥蓁公司
        租賃關係由高鑫公司承受，馥蓁乃將承租該區分建物之
        租金，轉交高鑫公司，此為被上訴人所不爭（原審卷(一)
        第96頁），且經證人陳金寶到庭證述甚詳（原審卷(一)第
        55頁），復有租賃契約書、通知函、照片各1 份在卷可
        查（原審卷(一)第119 至124 頁、第125 頁、第48頁）。
        是系爭33號平面停車位之直接占有人，現為高鑫公司；
        系爭34號平面停車位之直接占有人為光倫公司，高鑫公
        司依租賃關係對光倫公司有返還請求權，而為間接占有
        人，至於光倫公司將系爭34號平面停車位提供與其受僱
        人簡若青停放車輛（原審卷(一)第117 頁、第47頁），簡
        若青依民法第942 條規定，僅為占有輔助人而非直接占
        有人；另系爭21號上下機械停車位之直接占有人馥蓁公
        司，陳金寶僅為占有輔助人，高鑫公司因承受寶成公司
        與馥蓁公司之租賃契約，而對馥蓁公司有返還占有之請
        求權，為間接占有人。因系爭4 個停車位，均係寶成公
        司基於信託之目的，而移轉占有與高鑫公司，寶成公司
        並得基於不動產信託契約第6 條第2 款之約定，隨時終
        止信託關係，請求高鑫公司返還對系爭4 個停車位之占
        有，就系爭33號平面停車位，寶成公司固屬間接占有人
        ，就系爭34號平面停車位及系爭21號上下機械停車位，
        因寶成公司乃本於一定之法律關係，而對高鑫公司具有
        請求返還占有之權，亦為間接占有人，而形成多層次之
        間接占有。
      4.又查：系爭4 個停車位，因屬系爭區分建物之從物，而
        隨同區分建物之專有部分移轉，而由柯華公司拍定取得
        後，將之移轉與被上訴人，系爭4 個停車位之專用權，
        當亦由被上訴人一併取得，已如前述，故寶成公司於系
        爭4 個停車位經柯華公司拍定取得時，即失占有之權源
        ，則其將系爭4 個停車位交付信託，並不生停車位專用
        權移轉之效力，僅生占有移轉之效力，而高鑫公司與光
        倫公司、馥蓁公司占有系爭4 個停車位，分別係基於高
        鑫公司與寶成公司之信託關係，以及光倫公司、馥蓁公
        司與高鑫公司之租賃關係，因債權僅具相對性，高鑫公
        司、光倫公司及馥蓁公司均不得以前述之債權關係對抗
        原告，而均為無權占有。
      5.不動產買賣契約成立後，其收益權之歸屬，依民法第37
        3 條規定，應以標的物已否交付為斷，與是否已辦理所
        有權移轉登記無涉。出賣人雖負有交付出賣之不動產與
        買受人之義務，但在未交付前，其繼續占有買賣標的，
        僅屬債務不履行，尚難指為無權占有，固不因其所有權
        移轉登記已完成而有異。惟出賣人占有出賣之標的物，
        就買受人而言，雖不構成無權占有，但若買受人將該買
        賣之標的物移轉與第3 人，出賣人即無對該第3 人主張
        非無權占有之餘地。查系爭區分建物與系爭4 個停車位
        ，係由柯華公司拍定取得，已如前述，買賣契約係存於
        寶成公司與柯華公司之間，寶成公司與被上訴人間，並
        不存有任何契約關係，故上訴人抗辯縱認系爭4 個停車
        位含於系爭區分建物一併拍賣，出賣人之寶成公司，僅
        負有交付標的物之義務，在未交付前，依民法第373 條
        規定，占有標的物之利益仍歸寶成公司所有，故寶成公
        司間接占有使用系爭4個 停車位，具有法律上權源等語
        （原審卷(三)第32頁），顯對民法373 條之規定，有所誤
        解，而不足採。
  (三)上訴人得否請求返還系爭4 個停車位及相當於不當得利之租
    金，數額為何？
    1.按所有人對於無權占有或侵奪其所有物者，得請求返還之
      ，民法第767 條前段定有明文。而該條所稱之占有，不惟
      指直接占有，即間接占有亦包括在內。又公寓大廈區分所
      有權人共有之停車位空間，訂有分管契約，則共有人就共
      有物分管之部分，有單獨之管理權，對於無權占有或侵奪
      共有物者，得為自己之利益，為回復共有物之請求，並無
      民法第821 條條但書規定之適用。
    2.經查：被上訴人基於分管契約，對於系爭4 個停車位有專
      用權，而得獨自管理，並排除他人之使用，而寶成公司與
      高鑫公司無權占有系爭4 個停車位，以及光倫公司無權占
      有系爭34號平面停車位、馥蓁公司無權占有系爭21號上下
      機械停車位，已如前述，則被上訴人本於所有物返還請求
      權，請求寶成公司、高鑫公司、光倫公司及馥蓁公司返還
      系爭4 個停車位，自屬有據。
    3.至於上訴人辯稱：被上訴人為區分所有權人，其本於民法
      第767 條規定向上訴人請求時，只能請求返還予全體共有
      人各語乙節。其所辯顯未斟酌上訴人係基於分管契約，而
      對系爭4 個停車位，具有單獨之管理權能，而無民法821
      條之適用，故所辯不足取。被上訴人係本於所有物返還請
      求權為本件之請求，僅係本於分管契約，得獨立行使系爭
      4 個停車位之所有權權能，而非單獨基於分管契約為請求
      ，而不涉及債權之物權化問題，是上訴人辯稱：被上訴人
      主張繼受分管契約受，則被上訴人依該契約所得請求之對
      象，為其他區分所有權人，不能擴張契約效力，使之由對
      人之債權轉變為對世之物權，及參照民法第425 條關於租
      賃權物權化，以承租人占有為要件，則縱令被上訴人主張
      買賣契約中已包含停車位在內，則分管契約之繼受人，在
      未占有停車位之情形下，應不得本於分管契約之地位向占
      有人行使物上請求權云云，即屬無據。
    4.按無法律上原因而受利益，致他人受損害者，應返還其利
      益。雖有法律上原因，而其後已不存在者，亦同，為民法
      第179 條所明定。故其得請求之範圍，應以他方所受之利
      益為度，非以請求人所受損害若干為準，而無權占有他人
      土地，可能獲得相當於租金之利益，為社會通常之觀念（
      最高法院61年臺上字第1695號判例要旨參照）。經查：系
      爭大樓之平面停車位之每月租金通常均為4,000 元，而系
      爭33號平面停車位，原係以每月4,000 元出租與黃彥銘使
      用，而系爭34平面停車位，亦係以每月4,000 元出租與光
      倫公司使用，此有車位租賃契約書3 份在卷（原審卷(一)第
      40頁、第112 頁、第116 頁），另使用系爭21號上下機械
      停車位之租金利益，相當於每月5,000 元，亦為兩造於原
      審所不爭（原審卷(二)第233 至234 頁），則寶成公司將其
      無權占有之系爭4 個停車位，交付信託而移轉占有與高鑫
      公司管理出租，以獲取出租停車位之利益，其受有利益，
      缺乏正當依據，而無法律上原因，應構成不當得利。由於
      寶成公司所受利益，為無權占有系爭4 個停車位本身，依
      其利益之性質不能返還，依民法第181 條後段規定，自應
      償還其價額，而系爭33、34號平面停車位之通常租金收入
      為每月各4,000 元、系爭21號上下機械停車位之通常租金
      收入為每月5,000 元，是寶成公司就其無權占有使用系爭
      4 個停車位，而依不當得利規定，應償還之價額為系爭33
      號、34號平面停車位每月4,000 元、系爭21號上下機械停
      車位每月5,000 元，合計每月13,000元。
七、綜上所述，被上訴人依民法第767 條及分管契約，請求寶成
    公司、高鑫公司返還系爭4 個停車位、請求光倫公司返還系
    爭34號平面停車位、請求馥蓁公司返還系爭21號上下機械停
    車位，以及請求依不當得利之規定寶成公司自95年11月10日
    （追加被告高鑫公司準備書狀送達翌日）起至清償日止，按
    月給付被上訴人13,000元部分，為有理由。原審就上開部分
    為上訴人敗訴之判決，核無違誤，上訴竟旨指摘原判決上開
    部分不當，求予廢棄為無理由，應予駁回。
據上論結，本件上訴為無理由，依民事訴訟法第449 條第1 項、
第78條，判決如主文。
中    華    民    國    97    年    4     月    23    日
                            民事第六庭
                                審判長法官   許明進
                                法      官   徐文祥
                                法      官   張明振
以上正本證明與原本無異。
如對本判決上訴，須於判決送達後20日內向本院提出上訴狀，其
未表明上訴理由者，應於上訴後20日內向本院提出上訴理由書（
均須按他造當事人之人數附繕本）。上訴時應提出委任律師或具
有律師資格之人之委任狀，並依附註條文規定辦理。
中    華    民    國    97    年    4     月    24    日
                                書  記  官   黃琳群
附註：
民事訴訟法第466條之1：
對於第二審判決上訴，上訴人應委任律師為訴訟代理人，但上訴
人或其法定代理人具有律師資格者，不在此限。
上訴人之配偶、3 親等內之血親、2 親等內之姻親，或上訴人為
法人、中央或地方機關時，其所屬專任人員具有律師資格並經法
院認為適當者，亦得為第三審訴訟代理人。第1 項但書及第2 項
情形，應於提起上訴或委任時釋明之。
附表：
┌──┬─────┬─────────┬──────────┬────────────────┐
│編號│所有權人  │區分建物門牌號碼  │建號2311號之應有部分│ 停車位位置與數量               │
├──┼─────┼─────────┼──────────┼────────────────┤
│一  │中貿國際股│高雄市○○○路8 號│1350/100000         │地下3 層編號56號、地下4 層編號12│
│    │份有限公司│31樓（建號2302）  │                    │（上、下）、56號共4 個停車位    │
├──┼─────┼─────────┼──────────┼────────────────┤
│二  │中鋼通運股│高雄市○○○路8 號│1350/100000         │地下3 層編號8 、57號、地下4 層編│
│    │份有限公司│32樓（建號2303）  │                    │號25、編號57號共4 個停車位      │
├──┼─────┼─────────┼──────────┼────────────────┤
│三  │台灣大哥大│高雄市○○○路6 號│1350/100000         │地下三層編號78、79號、地下五層編│
│    │股份有限公│27樓（建號2239）  │                    │號32號（上、下）共4個停車位     │
│    │司        │                  │                    │                                │
├──┼─────┼─────────┼──────────┼────────────────┤
│四  │凌群電腦股│高雄市○○○路6 號│1350/100000         │地下三層編號54號、地下四層編號73│
│    │份有限公司│29樓（建號2241）  │                    │號、地下五層編號18（上、下）共4 │
│    │          │                  │                    │個停車位                        │
├──┼─────┼─────────┼──────────┼────────────────┤
│五  │皇苑建設股│高雄市○○○路6 號│1350/100000         │地下三層編號72、73號、地下五層編│
│    │份有限公司│30樓（建號2242）  │                    │號35號（上、下）共4 個停車位    │
├──┼─────┼─────────┼──────────┼────────────────┤
│六  │林子森    │高雄市○○○路6 號│1350/100000         │地下三層編號29、30號、地下四層編│
│    │          │31樓（建號2243）  │                    │號29、30號共4個停車位           │
├──┼─────┼─────────┼──────────┼────────────────┤
│七  │劉景    │高雄市○○○路8 號│1350/100000         │地下四層編號53號、地下五層編號2 │
│    │          │7 樓（建號2263）  │                    │（上、下）、41號共4 個停車位    │
├──┼─────┼─────────┼──────────┼────────────────┤
│八  │財團法人資│高雄市○○○路8 號│1350/100000         │地下三層編號4 號、地下四層編號9 │
│    │訊工業策進│18樓（建號2281）  │                    │號、地下五層編號42號（上、下）共│
│    │會        │                  │                    │4個 停車位                      │
├──┼─────┼─────────┼──────────┼────────────────┤
│九  │黃國忠    │高雄市○○○路8 號│1350/100000         │地下三層編號37號、地下四層編號79│
│    │          │23樓（建號2290）  │                    │號、地下五層編號6 號（上下）共4 │
│    │          │                  │                    │個停車位                        │
├──┼─────┼─────────┼──────────┼────────────────┤
│十  │廣岳水產有│高雄市○○○路8 號│1350/100000         │地下三層編號74、75號、地下五層編│
│    │限公司    │29樓（建號2300）  │                    │號27號（上、下）共4 個停車位    │
├──┼─────┼─────────┼──────────┼────────────────┤
│十一│發先進科技│高雄市○○○路8 號│1350/100000         │地下三層編號55號、地下四層編號72│
│    │股份有限公│30樓（建號2301）  │                    │號、地下五層編號19（上、下）共4 │
│    │司        │                  │                    │個停車位                        │
├──┼─────┼─────────┼──────────┼────────────────┤
│十二│中宇環保工│高雄市○○○路6 號│1350/100000         │超過4個停車位。                 │
│    │程股份有限│8 樓（建號2208）  │                    │                                │
├──┤公司      ├─────────┼──────────┤                                │
│十三│          │高雄市○○○路8 號│1350/100000         │                                │
│    │          │8 樓（建號2264）  │                    │                                │
├──┼─────┼─────────┼──────────┼────────────────┤
│十四│富群投資股│高雄市○○○路6 號│1350/100000         │超過4個停車位                   │
│    │份有限公司│9 樓（建號23  ）  │                    │                                │
├──┤          ├─────────┼──────────┤                                │
│十五│          │高雄市○○○路8 號│1350/100000         │                                │
│    │          │9 樓（建號23  ）  │                    │                                │
└──┴─────┴─────────┴──────────┴────────────────┘
                                                FW


司法院資訊處製作；財團法人民間司法改革基金會備份。
